【裁判字號】    98,消債更,675
【裁判日期】    981210
【裁判案由】    更生事件
【裁判全文】
臺灣板橋地方法院民事裁定           98年度消債更字第675號
聲  請  人
即  債務人  甲○○
上列當事人因消費者債務清理事件，聲請更生，本院裁定如下：
    主  文
聲請駁回。
聲請費用由聲請人負擔。
    理  由
一、本件聲請人即債務人聲請意旨略以：債務人因積欠金融機構
    債務達新臺幣（下同）1,084,255 元，於民國98年9 月22日
    向乙○（台灣）商業銀行股份有限公司（下稱乙○商銀）申
    請前置協商，因各債權銀行要求每月償還約2 萬元，惟債務
    人僅能在每月1 萬元範圍內清償，是雙方前置協商不成立，
    債務人負債累累，無法全額清償債務才聲請更生等語。
二、按債務人聲請更生時，應提出財產及收入狀況說明書；聲請
    更生或清算不合程序或不備其他要件者，法院應以裁定駁回
    之，但其情形可以補正者，法院應定期間先命補正，消費者
    債務清理條例（下稱消債條例）第43條第1 項前段、第8 條
    分別定有明文。次按債務人對於金融機構因消費借貸、自用
    住宅借款、信用卡或現金卡契約而負債務，在聲請更生或清
    算前，應提出債權人清冊，以書面向最大債權金融機構請求
    協商債務清償方案並表明共同協商之意旨；自債務人提出協
    商請求之翌日起逾30日不開始協商，或自開始協商之翌日起
    逾90日協商不成立，債務人得逕向法院聲請更生或清算，消
    債條例第151 條第1 項、第153 條亦分別有明文規定。而消
    債條例之前置協商程序，其立法目的係因債務人對於金融機
    構因消費借貸、自用住宅借款、信用卡或現金卡契約而負債
    務，其法律關係較單純明確，金融機構並已訂有債務協商機
    制，使債務人與多數債權人間能利用法院程序外解決之協商
    機制而自主解決其債務，如能協商成立，債務人或不須依本
    條例聲請更生或清算，可疏減法院負擔，有效分配司法資源
    ，遂採行協商前置主義。申言之：(一)就債務人協力協商之義
    務而言：債務人須盡己之力與最大債權金融機構謀求自主性
    的協定清償債務方案，若債務人於衡酌己身清償資力，提出
    符合正當性及合理性之清償計畫，卻不被最大債權金融機構
    所接受時，債務人自得求助於法院，選擇向法院聲請更生或
    清算。反之，若債務人僅徒具形式提出協商聲請，而不以積
    極態度謀求解決清償債務方案；或事後又撤回協商之聲請；
    或債務人所提出之債務清償方案與其清償資力不具相當性與
    合理性時，亦即在衡量債務人之負債原因、經濟收入情況、
    通常生活必要性之支出等客觀情狀後，債務人提出之清償計
    畫，並不符合比例原則之要求時，自不能認債務人已充分踐
    行法律所要求之協商程序；否則，若不問債務人之清償資力
    如何，概命最大債權金融機構必須接受清償條件，即難謂符
    合法律所定前置協商之精神。
    (二)就法院發動債務清理程序之必要性而言：消債條例所定協
    商前置程序之意旨，在使金融機構與債務人就特定種類之債
    務清理事務上，利用法院程序外解決之協商機制，為迅速有
    效之自主性解決。而此一程序之進行，有賴當事人間之協力
    配合，本於誠信為基礎，形成債務清理之共識，藉由法院之
    事後核可，賦予協商內容作為執行名義之正當性。苟債務人
    無視協商程序而直接進入更生程序，或於前置協商程序時，
    故意使協商破裂，雖有債務協商不成立之形式，然藉由此方
    式造成此等結論，難謂債務人有進行債務清理之誠意可言，
    則不啻根本否認前置協商之立法意旨。而國家司法資源介入
    私人紛爭之處理，應符必要性及合適性原則，亦即指國家權
    力行使之手段須可達成其目的，當手段不能完成權力行使目
    的時，即欠缺此合適性原則，而在所有可能達成目的之方法
    中，應選擇符合經濟性、效率性、相當性之債務清理方式，
    此不僅須考量債務人之利益，更須兼顧債權人之債權獲償之
    可能；否則，濫用司法程序之結果，亦有侵害憲法上所保障
    債權人財產權之虞。
三、經查：
  (一)債務人聲請更生時並未提出財產及收入狀況說明書及其他必
    要文件，經本院於98年10月16日裁定命債務人於收受送達後
    10日內補正，債務人雖於98年11月2 日具狀補正戶籍謄本、
    財團法人金融聯合徵信中心當事人查詢個人資料（信用報告
    ）回覆書、97至98年營業人銷售額與稅額申報書（401 ）、
    新光、南山人壽保險股份有限公司保險單、富邦產物保險股
    份有限公司保險單、93至98年財政部北區國稅局營業稅繳款
    書、93至97年度綜合所得稅結算申報書、勞工保險被保險人
    投保資料表、財政部臺灣省北區國稅局95年度綜合所得稅資
    料清單暨財產歸屬資料清單等文件，惟迄今仍未補正財產及
    收入狀況說明書，使本院無從判斷其是否確有不能清償債務
    或有不能清償之虞，揆諸前揭文規定，其本件更生之聲請，
    於法尚有未合。
  (二)又債務人係於98年9 月22日向乙○商銀聲請前置協商，經乙
    ○商銀於同年10月1 日通知債務人將於同年10月9 日進行第
    一次協商，惟於協商過程中，債務人主動於同年11月19日要
    求撤件，並非前置協商不成立，亦有債務人提出之乙○商銀
    前置協商面談程序第一次通知函、乙○商銀98年12月1 日陳
    報狀及所附之前置協商函在卷可稽，可見債務人並無踐行前
    置協商之誠意，其主動撤回前置協商，與未聲請協商同，是
    其本件更生之聲請，亦不符合消債條例第151 條第1 項、
    153條規定之要件，灼然甚明。
四、綜上所述，本件更生之聲請為不合法，本院無從准許，自應
    予駁回。
五、至債務人所預納之郵務送達費1,700 元，則待全案確定後，
    如有餘額，再行退還，附此敘明。
中    華    民    國    98    年    12    月    10    日
                  民事第一庭  法  官  高文淵
上為正本係照原本作成
如不服本裁定，應於裁定送達後10日內，以書狀向本院提出抗告
，並繳納抗告費新臺幣1,000元
中    華    民    國    98    年    12    月    10    日
                              書記官  許慧貞


司法院資訊處製作；財團法人民間司法改革基金會備份。
